【裁判字號】    87,簡上,304
【裁判日期】    890609
【裁判案由】    給付租金
【裁判全文】
臺灣臺北地方法院民事判決                    八十七年度簡上字第三○四號
    上  訴  人    珠江營造工程股份有限公司
                              .
    法定代理人    乙○○      設台北市○○○路○段一二三號五樓
    訴訟代理人    何兆龍  律師              住台北市○○路○段二０二號二樓
    複  代理人    梁育純  律師              住台北市○○路○段二０二號二樓
    被  上訴人    永大預拌混凝土有限公司    設台北縣板橋市○○街一三五巷十
                              .
    法定代理人    甲○○      設台北縣板橋市○○街一三五巷十三號三樓
    訴訟代理人    李貞儀  律師              住台北市○○路○段三七六號七樓
右當事人間請求給付租金事件，上訴人對於中華民國八十七年四月八日本院台北簡易
庭八十六年度北簡字第七四七九號第一審判決提起上訴，本院判決如左：
    主      文
原判決廢棄。
被上訴人在第一審簡易之訴及假執行之聲請均駁回。
第一、二審訴訟費用由被上訴人負擔。
    事      實
甲、上訴人方面：
一、聲明：如主文第一、二項所示。
二、陳述：除與原審判決書所載者相同茲予引用外，補稱：
（一）兩造於民國八十五年五月一日由上訴人向被上訴人承租坐落台北縣新店市○○
      段溪洲小段第七八之四及六六之九地號中約二千坪之土地（以下簡稱系爭租約
      ），租期自八十五年五月一日起至八十六年十二月三十日止，租期一年八個月
      ，每月租金二十四萬元，並於八十五年五月十八日經鈞院公證處以八十五年度
      認字第六三二三四號認證在案，依系爭租約第六條約定：「乙方（即上訴人）
      係承攬台北都會區大眾捷運新店線ＣＨ225/226標工程之混凝土業務，而使用
      本契約規定之土地」，上訴人租用前開土地之主要目的係為承攬捷運新店線Ｃ
      Ｈ225/226標工程之混凝土業務，因系爭租約之前租用人即訴外人青木建設股
      份有限公司（以下簡稱青木公司）於該土地上留有混凝土廠，經被上訴人之仲
      介，上訴人認為只要主管機關及捷運局同意，上訴人基於經濟考量，租用該土
      地並向青木公司購買其留置之混凝土廠，可以方便行事，乃與被上訴人訂立系
      爭租約，亦即當主管機關及捷運局同意，且青木公司同意出售設備時，方能達
      到系爭租約之目的。此為系爭租約第六條約定之規範目的。
（二）因主管機關是否同意上訴人承受青木公司之混凝土廠，於簽訂租賃契約時，係
      一不確定之因素，因此，雙方乃約定第一年之租金免計，而於上訴人未付款之
      情況下，於契約書第四條記載被上訴人已收訖第一年之租金無訛，不另立據等
      語。換言之，因為主管機關是否同意上訴人於青木公司搬遷後，在原址上繼續
      設立混凝土場無法確定，而上訴人及被上訴人又希望早日簽訂租賃契約書，始
      有第四條之約定。
（三）系爭租約之簽立日期為八十五年五月一日，並於同年月十八日至鈞院公證處公
      證，依常理租賃期間之起算點不可能係於八十四年五月一日起算，否則為何當
      時不簽立租賃合約及公證？兼之系爭租約第二條明文約定使用期間為乙年八個
      月，由屆期日推算起始日亦應為八十五年五月一日。系爭租約第二條之「自八
      十四年五月一日起至八十六年十二月三十日止」顯係繕打錯誤，被上訴人曾於
      八十五年十一月八日委任博欽法律事務所之陳錦隆律師代為發函（博字第八五
      二一五號），函中亦指租賃期間係自八十五年五月一日起至八十六年十二月三
      十日止，又證人趙國華於八十七年八月十七日至鈞庭接受訊問，亦證稱八十五
      年五月一日確為系爭租約租賃期間之始日。另簽立系爭租約之目的係要設立混
      凝土廠，該場之設立除需由捷運局同意外，尚需由主管機關同意，因此被上訴
      人雖舉證捷運局於八十五年三月同意於該址設廠，然主管機關並不同意，故該
      混凝土廠遭拆除，依常理承租人即上訴人，焉有可能於主管機關未許可設廠前
      ，即與被上訴人於系爭合約中將租賃期倒填至八十四年五月一日？必是捷運局
      於八十五年三月同意，上訴人有信心之情形下，始與被上訴人於八十午年五月
      一日簽立本件契約，並將始日定為八十五年五月一日，因主管機關許可與否未
      定，乃約定第一年之租金已付訖。且被上訴人與地主所簽立之同意書係於八十
      四年十二月二十二日所簽立，地主同意被上訴人轉租係於八十四年十二月三十
      日，故系爭租約之始日不可能係自八十四年五月一日起算。
（四）證人趙國華於八十七年八月十七日至鈞院作證證稱上訴人未使用系爭土地，另
      證人林錫金之證言並不能證明係上訴人使用系爭土地，因上訴人曾與林錫金約
      定未經上訴人同意不得使用任何土地，其未經上訴人及被上訴人同意使用部分
      土地，應係其與被上訴人間之求償問題與上訴人無涉。
（五）綜上所述，系爭租約之期限係自八十五年五月一日起算，為期一年八個月，且
      第一年之租金免計（為無償使用），而被上訴人又主張其於八十五年底與上訴
      人終止系爭租約，則被上訴人起訴請求上訴人給付自八十五年五月一日起至八
      十五年十月三十一日止六個月之租金，當無理由。
三、證據：除援用原審之立證方法外，補提被上訴人致上訴人函、被上訴人與地主間
    租賃合同、土地使用同意書、陳錦隆律師函各乙份為證，並聲請訊問證人趙國華
    。
乙、被上訴人方面：
一、聲明：上訴駁回。
二、陳述：除與原審判決書所載者相同茲予引用外，補稱：
（一）系爭租約之租賃期間，係從八十四年五月一日起算，並無誤繕之處：
    １系爭租約雖係於八十五年五月一日訂立，惟雙方於取得主管機關台北市政府捷
      運工程局南區工程處核准據以簽訂系爭租約前，被上訴人即已出具地主使用同
      意書予被告，並交付上開土地供其使用，又為免日後就訂立書面租約前之使用
      期間是否計收租金一事因未加明訂而生爭執，雙方於系爭租約第二條明訂將使
      用期間回溯於書面契約訂立前，並於第四條明訂第一年之租金已付訖，以免爭
      議，顯見所謂「第一年使用費」應係指八十四年五月一日至八十五年四月三十
      一日之租金，與本件被上訴人所請求之八十五年五月一日至八十五年十月三十
      一日之租金兩無相涉，上訴人辯稱使用期間之起算點有誤繕情事等語，顯不可
      採。
    ２上訴人主張「因主管機關是否同意上訴人承受青木公司之混凝土廠，於簽訂租
      賃契約時，係一不確定之因素，因此，雙方遂約定第一年之租金免計，而於上
      訴人未付款之情況下，於契約書第四條記載被上訴人已收訖第一年之租金無訛
      等字」云云，惟台北市政府捷運工程局南區工程處於八十五年三月十八日即已
      同意上訴人於系爭土地上設置自設專屬預拌混凝土廠，而兩造係於取得上開主
      管機關之同意後方於八十五年五月一日簽訂系爭租約，顯然系爭租約簽訂時，
      主管機關業已同意上訴人於系爭土地上設置專屬預拌混凝土場，並無上訴人所
      主張有不確定因素之情事，是被上訴人自不可能同意上訴人自八十五年五月一
      日起一年免計租金，上訴人上開主張，顯與事實不符，要無足取。抑有進者，
      雙方於契約第五條、第六條已分別明訂系爭租約土地上之混凝土廠若未獲主管
      機關許可而遭拆除或命令停用時，租金應予退還等處理方式，自無上訴人所稱
      因不確定主管機關許可與否而免計租金之理，因雙方果如上訴人所主張約定於
      確獲主管機關同意前租金免計，則系爭租約第五條、第六條何需就系爭租約土
      地上之混凝土廠若遭拆除或命令停用時租金之處理方式加以明訂？況在商言商
      ，被上訴人豈可能因主管機關同意與否不確定即同意一年內之租金免計，若主
      管機關一個月內即給予許可（事實上已於簽訂系爭租約前即取得許可，已如前
      述），上訴人豈非平白損失十一個月之租金，益證上訴人之主張，洵無足取。
    ３上訴人另主張「被上訴人與地主簽立之租約係從八十四年八月十六日起算，而
      地主同意被上訴人將系爭土地轉租予上訴人之同意書係於八十四年十二月三十
      日書立，因此系爭租約絕不可能自八十四年五月一日起算，因八十四年五月一
      日當時，被上訴人根本無法提供土地供上訴人使用」云云，姑不論於法律上被
      上訴人與地主之租賃期間與系爭租賃期間毫不相涉，究諸實際，證人趙國華於
      八十七年八月十七日庭訊時已證稱：「在八十四年五月真正之地主之租約是禁
      止租給青木以外的其他人，當時我們要鋼筋加工廠時，要求將原來之租約改過
      換租約，成為合法之轉租」，顯然八十四年五月當時被上訴人與系爭租賃土地
      之地主間已存有租賃契約存在，且兩造間已就系爭租賃事宜進行協商，上訴人
      並要求被上訴人與地主換約俾得合法轉租予上訴人，上訴人所提之被上訴人與
      地主間之租賃契約，即係被上訴人依上訴人之要求與地主所更換之租約，此觀
      該租約第八條明訂：「乙方（被上訴人）係承包珠江營造工程股份有限公司新
      店線捷運系統225、226標工程所需混凝土拌合廠鋼筋加工廠建築材料堆積等設
      施場所之用，故凡珠江工程股份有限公司有關員工在此使用所有設施情事，甲
      方（地主）承諾為正當」即明，是上訴人主張被上訴人於八十四年五月一日當
      時無法提供土地供上訴人使用云云，亦顯與事實不符，益證系爭租約之使用期
      間係自八十四年五月一日起算無訛，被上訴人起訴請求上訴人給付八十五年五
      月一日起至八十五年十月三十一日止之租金，洵屬正當。
    ４上訴人請求被上訴人提出與青木公司就系爭租賃土地之租約，以證明系爭租約
      使用期間之起算點不可能自八十四年五月一日起算云云，惟被上訴人與青木公
      司就系爭租約土地之租賃期間為何，與兩造系爭租約之使用期間應為何兩相無
      涉，因二租約之使用期間並非絕無重疊之可能，縱有重疊，亦不過是於重疊之
      期間內被上訴人是否有違約之情事而已，與系爭租約之效力無涉，更不因而影
      響系爭租約之使用期間，是上訴人請求被上訴人提出與青木公司之租賃契約，
      所請求調查之證據與其所欲證明之事實顯不相適，且被上訴人與第三人間之租
      約，亦非民事訴訟法第三百四十四條所訂被上訴人有提出義務之文書，被上訴
      人依法原無需提出，惟為使本案儘速審理終結，被告亦已於八十七年十一月四
      日提出與青木公司就系爭租賃土地之契約，其上明載租賃期間自八十三年五月
      六日起至八十四年三月三十一日止，與系爭租約使用期間自八十四年五月一日
      起至八十六年十二月三十日止並無重疊。
    ５上訴人另援被上訴人委請陳錦隆律師於八十五年十一月八日所發函文，主張系
      爭租約租賃期間係自八十五年五月一日至八十六年十二月三十日止云云，惟被
      上訴人委請陳錦隆律師於八十五年十一月一日所發函文即已載明：「雙方約定
      租賃期間自八十四年五月一日起，至八十六年十二月卅日止」，其後再委請陳
      錦隆律師於八十五年十一月八日所發函文載明：「雙方約定租賃期間自八十五
      年五月一日起，至八十六年十二月卅日止，租金每月新台幣貳拾肆萬元」，僅
      係強調依租約應給付租金之時期係自八十五年五月一日起，上訴人竟斷章取義
      ，主張依該函租約之始日應為八十五年五月一日云云，顯無可採。至於上訴人
      援引證人趙國華之證詞主張租期之始日為八十五年五月一日云云，然趙國華原
      任職於上訴人之公司，於原審並曾擔任訴訟代理人，且其於原審係主張系爭租
      約因一紙切結書而無效，從未提及租約有誤繕之情事，益證其證詞乃迴護上訴
      人之詞，亦無可採。
    ６「解釋契約，固應探求當事人立約時之真意，不能拘泥於契約之文字，但契約
      文字業已表示當事人之真義，無須別事探求者，即不得反捨契約文字，更為曲
      解」，最高法院十七年上字第一一一八號判例著有明文，系爭租約使用期間之
      起迄日已明訂為八十四年五月一日起至八十六年十二月三十日，雖與總使用期
      間乙年八個月之記載有歧異，惟此乃因計收租金之使用期間僅乙年八個月（即
      八十五年五月一日至八十六年十二月卅日）所致總使用期間之誤繕，且就租賃
      契約而言，使用期間之起迄點較總使用期間為當事人所關注，因其與租金之計
      付深切相關，自不可能有所謂誤繕之情事，系爭契約既已就使用時間之起迄點
      予以明文規定，揆諸最高法院上開判例，自不能反捨該契約文字而任意曲解，
      認有誤繕情事，是上訴人之主張，顯不可採。進一步言之，若系爭租約使用期
      間之起點真有上訴人所主張顯有誤繕情事，上訴人何以從未於原審提出，反於
      原審主張系爭租約已依一紙切結書而失效（被上訴人謹否認之），殆原審認定
      該指切結書與系爭租約無關後，方於鈞院提出契約使用期間之起點有誤繕情事
      云云，益證上訴人之主張，乃卸責之詞，顯不可採。
（二）上訴人確曾使用系爭土地：
      上訴人確曾使用系爭租賃土地，業經被上訴人於原審提出上訴人支付其因使用
      系爭租賃土地而支出之電費予被上訴人之統一發票為證。此外，證人林錫金於
      原審八十六年八月二十六日庭訊時亦證稱：「有，（與珠江間）是小包商與大
      包商的合約，是珠江叫我進去住的，我不知是誰蓋，大概在八十四年十二月至
      八十五年八月下旬」，而證人朱興邦亦於原審八十六年十一月十三日庭訊時證
      稱：「是（在八十五年五月至十月間被告公司任警衛）」，「警衛室位在珠江
      辦公室樓下，是在系爭地號上之房屋」，上開情事，並經原審於八十六年十一
      月十三日勘驗屬實，上訴人曾使用系爭租約土地，至為明確。關於此部分，上
      訴人雖辯稱：「曾與林君約定未經上訴人同意不得使用任何土地，其未經上訴
      人及被上訴人同意使用部分系爭土地，應係其與被上訴人間之求償問題，與上
      訴人無涉」云云，惟查證人林錫金已證稱係上訴人指示其進駐使用系爭租賃土
      地上之房舍，自可證明上訴人確有使用系爭租約土地。
三、證據：除援用原審之立證方法外，補提被上訴人與青木公司間租賃契約書影本及
    被上訴人委請陳錦隆律師於八十五年十一月一日之函文及其回執為證。
    理      由
一、本件被上訴人起訴主張：上訴人於八十五年五月一日與被上訴人訂立系爭租約，
    租期自八十四年五月一日起至八十六年十二月三十日止，每月租金二十四萬元，
    該租約並經本院公證處於八十五年五月十八日以八十五年度認字第六三二三四號
    認證在案，詎上訴人自始未給付租金，雖經被上訴人定期催告，仍未給付，爰依
    租金給付請求權之法律關係，請求命上訴人給付自八十五年五月一日起至同年十
    月三十一日止共六個月之租金一百四十四萬元及自起訴狀繕本送達翌日起至清償
    日止按週年利率百分之五計算之利息之判決，被上訴人則以系爭租約契約書上所
    載之期限自八十四年五月一日起至八十六年十二月三十日止係繕打錯誤，系爭租
    約之期限應自八十五年五月一日起至八十六年十二月三十日止，為期一年八個月
    ，且第一年之租金免計（為無償使用），而被上訴人係主張其於八十五年底與上
    訴人終止系爭租約，則被上訴人起訴請求上訴人給付自八十五年五月一日起至八
    十五年十月三十一日止六個月之租金及遲延利息，並無理由等語，資為抗辯。
二、經查兩造於八十五年五月一日訂立系爭租約，每月租金二十四萬元，雙方於契約
    書第四條約定第一年使用費被上訴人已收訖無訛，不另立據，並於八十五年五月
    十八日在本院公證處以八十五年度認字第六三二三四號認證在案，此有兩造土地
    租賃契約書及本院八十五年度認字第六三二三四號認證書附卷可憑，且為兩造所
    不爭執，堪信此部分之事實為真正。茲兩造爭執之重點在於：系爭租約之期限係
    自八十四年五月一日起至八十六年十二月三十日止？或自八十五年五月一日起至
    八十六年十二月三十日止？即系爭租約第四條約定：「第一年使用費被上訴人已
    收訖無訛，不另立據」之「第一年」係指自八十四年五月一日起至八十五年四月
    三十日止？或自八十五年五月一日起至八十六年四月三十日止？爰分別論述如后
    ：
（一）系爭租約第二條固約定：「使用期間甲乙雙方洽定為乙年八個月，自八十四年
      五月一日起至八十六年十二月三十日止。」，然自八十四年五月一日起至八十
      六年十二月三十日止之期間，共計為二年八個月，則上開約定究係使用期間之
      起算點誤繕？（八十四年五月一日或八十五年五月一日？）或總使用期間誤繕
      ？（一年八個月或二年八個月？），被上訴人法定代理人甲○○於本院審理時
      陳稱：「公證契約書日期是錯了，應是八十五年五月一日起才對」（見本院八
      十七年七月二十二日準備程序筆錄），又證人即承辦系爭租約之上訴人公司人
      員趙國華於本院審理時亦證稱：「契約上載之日期是繕打錯誤，應是八十五年
      五月才對」、「日期是錯了，在八十四年五月真正地主之租約是禁止租給青木
      （公司）以外的其他人，當時我們要鋼筋加工廠時，要求將原來之租約改過成
      為合法之租約，他（被上訴人）後來有重訂租約，我們才與被上訴人簽約」等
      語（見本院八十七年八月十七日準備程序筆錄），足見系爭租約之起算點應係
      自八十五年五月一日起算，且系爭租約土地地主于建五等人係於八十四年十二
      月二十二日始同意被上訴人將上開土地轉租給上訴人，期限自八十四年十二月
      三十日起至捷運新店線ＣＨ２２５、ＣＨ２２６標工程完工之日止，此有土地
      使用同意書一紙附於原審卷可憑，被上訴人係於八十四年十二月三十日始取
      得地主之轉租同意，衡諸一般常情，被上訴人當係在八十四年十二月三十日之
      後始可能將上開土地出租與上訴人，益證系爭租約之租賃期限之起算點應係在
      上開期日之後即八十五年五月一日，而非係上開期日前之八十四年五月一日。
（二）又被上訴人辯稱：上訴人確曾使用系爭租賃契約之土地乙節，固據被上訴人提
      出上訴人支付其因使用該土地而支出與被上訴人電費之統一發票為證，並以證
      人林錫金於原審八十六年八月二十六日庭訊時之證詞：「有，（與珠江間）是
      小包商與大包商的合約，是珠江叫我進去住的，我不知是誰蓋，大概在八十四
      年十二月至八十五年八月下旬」，及證人朱興邦於原審八十六年十一月十三日
      庭訊所證稱：「是（在八十五年五月至十月間被告公司任警衛）」，「警衛室
      位在珠江辦公室樓下，是在系爭地號上之房屋」等語加以佐證，惟觀之上開二
      紙統一發票所載代墊之電費日期，一係八十五年五月七日至八十五年六月（發
      票編號：ＤＫ00000000號），一係八十五年七月（發票編號：ＤＫ0
      0000000號），有該發票二紙統一發票附於原審卷可憑，二者之時間均
      係在八十五年五月一日之後，而依證人朱興邦之上開證詞得知，警衛室雖係位
      於系爭地號上之房屋，然其係於八十五年五月至十月間始擔任上訴人公司警衛
      ，該證詞僅能為上訴人於八十五年五月一日之後有使用系爭土地之有利證明，
      尚難據以證明於八十五年五月一日前上訴人已使用上開土地，另依證人林錫金
      之前開證言其住進上揭土地之日期係在八十四年十二月至八十五年八月下旬間
      ，並未能明確證明住進上揭土地之時間係在八十五年五月一日之前或之後，是
      該證言亦僅能證明上訴人曾使用系爭租賃契約土地之事實，至使用期間之起點
      ，仍難據此獲得有利之證明，準此，被上訴人此部分之所辯，仍不足採信。
（三）被上訴人另辯稱：若系爭租約使用期間之起點真有上訴人所主張顯有誤繕情事
      ，上訴人何以從未於原審提出，反於原審主張系爭租約已依一紙切結書而失效
      ，原審認定該指切結書與系爭租約無關後，方提出契約使用期間之起點有誤繕
      情事，益證上訴人之主張，顯不可採等語。惟民事訴訟法就第二審程序之進行
      係採續審制，為強化第一審事實審之功能，並達到審理集中化之目標，關於當
      事人提出攻擊或防禦方法之時期，依新修正之民事訴訟法（八十九年二月九日
      總統公布）第一百九十六條雖已修正改採為「適時提出主義」，並對於當事人
      於第二審程序提出新攻擊或防禦方法，亦為適當之限制，然依民事訴訟法第四
      百三十六條之一第三項準用同法第四百四十七條第一項之規定，除有該條文但
      書情形經第二審法院駁回之情形外，當事人仍得於第二審提出新攻擊或防禦方
      法。本件上訴人於本院始提出有關租賃期間始期之主張，經核並無民事訴訟法
      第四百四十七條但書之情形，且其提出之新攻擊或防禦方法亦未經本院駁回，
      是上訴人自有於本院始提出新攻擊或防禦方法（使用期間之起點有誤繕）之權
      利，依上說明，自難據此即認為上訴人所提出之新攻擊或防禦方法為不可採。
（四）綜上，系爭租約之期限應係自八十五年五月一日起至八十六年十二月三十日止
      ，為期一年八個月，且第一年之使用費被上訴人已收訖（八十五年五月一日至
      八十六年四月三十日止），則被上訴人自無權再請求上訴人給付自八十五年五
      月一日起至八十六年四月三十日止一年內之租金。
三、從而，被上訴人本於租金給付請求權之法律關係，請求上訴人給付自八十五年五
    月一日起至同年十月三十一日止六個月之租金一百四十四萬元，及其遲延利息為
    無理由，不應准許。其假執行之聲請亦失所附麗，應併予駁回。原審判命上訴人
    給付一百四十四萬元及自八十六年六月二十四日起至清償日止按週年利率百分之
    五計算之利息，並為假執行之宣告，自有未洽。上訴意旨指摘原判決不當，求予
    廢棄改判，為有理由，自應由本院予以廢棄改判，如主文第二項所示。
四、本件事證已臻明確，兩造其餘主張陳述及所提之證據，均與判決結果不生影響，
    爰毋庸再予審酌，附此敘明。
五、據上論結，本件上訴為有理由，依民事訴訟法第四百三十六條之一第三項、第四
    百五十條、第七十八條，判決如主文。
中      華      民      國    八十九    年      六      月      九      日
                              民事第三庭審判長法官  黃清光
                                              法官  張明輝
                                              法官  陳邦豪
右為正本係照原本作成
本件當事人須以本判決適用法律顯有錯誤為上訴理由時，始得於本判決送達後二十日
內向本院提起上訴狀，如已於本判決宣示後送達前提起上訴者，應於判決送達後十日
內補具上訴理由（均按他造當事人之人數附繕本），並經本院許可後方得上訴最高法
院。
中      華      民      國    八十九    年      六      月      九      日
                                        法院書記官  高秋芬


司法院資訊處製作；財團法人民間司法改革基金會備份。
